【裁判字號】    94,重上更(一),542
【裁判日期】    950104
【裁判案由】    偽造文書等
【裁判全文】
臺灣高等法院臺南分院刑事判決
                           94年度重上更(一)字第542號  Ａ
上  訴  人
即  被  告  甲○○
選任辯護人  洪千琪  律師
上列上訴人因偽造文書等案件，不服臺灣雲林地方法院90年度訴
字第115號中華民國91年1月11日第一審判決（起訴案號：臺灣雲
林地方法院檢察署89年度偵字第3268號），提起上訴，判決後經
最高法院第一次發回，本院判決如下：
      主      文
原判決關於甲○○部分撤銷。
甲○○共同行使公務員明知為不實之事項，而登載於職務上所掌
之公文書，足以生損害於他人，處有期徒刑壹年陸月，緩刑伍年
。
      事      實
一、甲○○任職於國營事業具有公法人性質之台灣電力股份有限
    公司所屬雲林區營業處（下稱台電雲林營業處），擔任設計
    課資訊股圖資工程師，負責辦理該營業處配電圖資維護之收
    件、審核及驗收等業務，係依法令從事於公務之人員；適張
    珮君（未據上訴已判刑確定）為鉅霖實業有限公司（下稱鉅
    霖公司）製圖員，於鉅霖公司得標承攬台電雲林營業處「八
    十九年度配電圖資建立及維護工程」配電圖資建立及資料異
    動業務後，而派駐台電雲林營業處，負責配電圖資建立及資
    料異動等業務。民國（下同）八十九年四月間，台電雲林營
    業處資訊股股長曾英展分配該處配電圖資膠片底圖給該股工
    程師核對及補填資料（包括核對、製圖、批准、製圖年月日
    ），包括甲○○等六名工程師，每人分配到五筒的配電圖資
    膠片底圖。甲○○為了減輕自己的工作負擔，於同年五月中
    旬，私下請託張珮君核對上開配電圖資膠片底圖，及填註相
    關資料，言明工作完成後願意支付新台幣（下同）二千五百
    元之工資。張珮君欣然同意，而依甲○○之指示完成上述工
    作，於同年五月十八日要求甲○○依約給付工資。甲○○無
    意自行支付二千五百元，反而要求張珮君藍曬二張膠片底圖
    ，在圖片上打「ˇ」，用以表示在膠片底圖上所新建立檔數
    ，及欲浮報「架空工作單竣工圖」之工作數量，準備向台電
    雲林營業處請領工程款，做為給付張珮君之工資。張珮君受
    甲○○之唆使後，竟與甲○○基於在公文書及業務文書上為
    不實記載之犯意聯絡，首先藍曬圖號Ｊ－九五一０號及Ｊ－
    九四三八號兩張圖，並在Ｊ－九五一０號圖上用鉛筆打了一
    百個「ˇ」（表示新增加一百檔共二十件之意），及在Ｊ－
    九四三八號圖上打了一百八十二個「ˇ」（表示新增一百八
    十二檔共三十七件），而為不實之記載，然後交給甲○○。
    甲○○於五月二十三日上午拿到上述二張藍曬圖後，就拿那
    二張藍曬圖，要求不知情之鉅霖公司資料輸入人員林淑月（
    亦被派駐在台電雲林營業處工作）同時列印一份「配電圖資
    （架空）維護交辦單及不良項目紀錄」三聯單０五－五三號
    （下稱０五－五三號交辦單），及填寫二張台電雲林營業處
    內部控管工作流程之公文書並兼具業務文書性質之「圖資索
    引管登單」（以單內所載歸檔編號為準，下稱000000
    0、0000000號管登單）等台電公司雲林營業處內部
    控管工作流程之公文書並兼具有業務文書之性質，並指示林
    淑月收件日期及交辦日期，均倒填日期輸入八十九年五月二
    十日。林淑月立即依甲○○的請求，從電腦上叫出編號０五
    －五三號交辦單，輸入收件日期及交辦日期為「89/05/20」
    ，在工作單字號或圖號欄內輸入「9p05062」、「9p05063」
    ；在施工號碼欄內輸入「p05062」、「p05063」；在歸檔號
    碼欄則輸入「0000000」、「0000000」等不實資料，並將該
    三聯單列印出來。林淑月再拿兩張空白的管登單，一張填入
    歸檔編號「0000000」、施工編號「p05062」、設計編號「
    9p05062」；另一張則填入歸檔編號「0000000」、施工編號
    「p05063」、設計編號「9p05063」，並分別釘在藍曬圖上
    ，連同０五－五三號交辦單一併交給甲○○。甲○○即於交
    辦單上經辦欄蓋章，在管登單上管登員收件、送件欄及現場
    維護收件及送件欄上（除了圖號Ｊ－九五一０號管登單管登
    員送件欄漏蓋），以倒填日期方式，分別蓋用甲○○之附有
    「89/05/20」日期之圓形職章，再交給張珮君。要張珮君配
    合在收件日期上以倒填日期方式，蓋用「89/05/20」之日期
    戳。張珮君照辦，首先在二份管登單上記入圖號，分別是0
    000000號管登單記入「9510」；0000000號管
    登單記入「9438」，然後在交辦單承包商簽收欄及管登單原
    圖維護欄上，分別蓋用「89/05/20」收件、「89/05/23」送
    件之張珮君圓形橡皮印章，以表示其所屬公司接受交辦，及
    接受交辦後收件、完成工作、送件之意思，而在上開兼具業
    務及公務性質之文書上登載上開不實之事項。甲○○並以急
    於在當月驗收請款為理由，而將上開登載不實之交辦單交由
    其主管股長核章，而為行使，均足生損害於台電公司業務控
    管之正確性。嗣於八十九年五月份工作驗收日，即當月二十
    五日前之二十四日早上，甲○○後悔偽造上開文書，而將偽
    造之交辦單撕毀，不提出驗收。其主管曾英展得悉有不法情
    事，而請該股職員劉慶在甲○○及林淑月共同使用之公文
    櫃內找到上開偽造之管登單及藍曬圖各二份，而予保管。
二、案經主管股長曾英展簽報台電雲林營業處函請法務部調查局
    雲林縣調查站調查後，移送臺灣雲林地方法院檢察署檢察官
    偵查起訴。
      理      由
甲、証據能力部分：
一、按被告以外之人於審判外之陳述，雖不符前四條之規定，而
    經當事人於審判程序同意作為證據，法院審酌該言詞陳述或
    書面陳述作成時之情況，認為適當者，亦得為證據。當事人
    、代理人或辯護人於法院調查證據時，知有第一百五十九條
    第一項不得為證據之情形，而未於言詞辯論終結前聲明異議
    者，視為有前項之同意，刑事訴訟法第一百五十九條之五定
    有明文。
二、查本院準備程序及審判期日，被告對於証人邱美祝、鄭春玫
    、林淑月於調查站之證述，均未爭執其等之証據能力，揆之
    上開規定，自得為証據，合先敘明。
三、共同被告張珮君關於不利被告甲○○之證詞，雖未具結，但
    其陳述係在90年12月4日以前（含該日），均在92年9月1日
    修正刑事訴訟法實施前，依刑事訴訟法施行法第7條之3規定
    ，在修正刑事訴訟法施行前己依法定程序進行之訴訟程序不
    受影響，故應有證據能力。
乙、實體方面:
一、上揭事實，業據上訴人即被告甲○○辯稱：我負責收件、彙
    整而已。審核、驗收不是我的業務。審核是劉慶、曾俊雄
    的業務，驗收是張吉利、蔡永鎮、江瑞振的業務。他未教唆
    張珮君以浮報繪圖工程款之方式支付其工資, 整件事是被告
    之主管曾英展與被告不和，挾怨報復之辦公室恩怨，退步言
    之，被告縱有教唆張珮君以浮報工程款，但最後也已撕毀，
    未提出驗收請款等語。
二、查：
（一）被告於調查站供稱：「台電公司各施工部門所完成的竣工
      圖，準備建立圖資，都會送到資訊股由我負責收件，經過
      審核後交由資深圖資工程師曾俊雄負責工作調度，每個月
      下旬各圖資工程師負責驗收自己交辦的業務，再由我通知
      會計單位鑑驗，最後再由我填寫工程驗收紀錄。」，「配
      電圖資維護交辦單及不良紀錄是由我負責收件後，再交由
      主辦劉慶交辦給鉅霖公司施作，完成以後經過主辦及股
      長審核，再全部收回所有已章之交辦案卷，再由我審核收
      件、送件是否完整再辦理驗收。」 (見調查卷20-21頁)，
      證人曾英展即被告之主管於調查站證稱：「甲○○在八十
      九年度配電圖資建立及維護工程」，負責的業務除工圖收
      件、製作監驗通知單與工程驗收付款明細表，且在三聯單
      完成階段必須負責經辦統計件數計算鉅霖公司應領的工程
      款。」（見偵3268卷第25頁反面），本件工程之監驗通知
      單並有被告蓋章可憑（見調查卷12頁）。可認定被告在本
      件案發前係台電雲林營業處設計課資訊股圖資工程師，負
      責配電圖資維護之收件、審核及驗收等業務，係依法令從
      事於公務之人員，被告辯稱他僅負責收件，不負責審核、
      驗收為卸責之詞，應不足採。共同被告張珮君為鉅霖公司
      派駐台電雲林營業處之製圖員，負責配電圖資之建立及資
      料異動登載等業務，為被告所自承，並經證人即被告之主
      管股長曾英展所證實。按政府股份超過百分之五十之事業
      ，依照國營事業管理法第三條第一項第三款之規定，為國
      營企業。國營企業以發展國家資本，促進經濟建設，便利
      人民生活為目的（國營事業管理法第二條）而其重要人事
      之任免，由行政院各部會署組織法規定之主管機關掌管（
      同法第七條、第八條第一項）。國營事業人員任用之迴避
      ，適用公務員任用法第十二條之規定（同法第三十七條）
      。而國營事業之財務，無論營業預算、各項收支，必須經
      政府部門之主管機關監督（核定或審核）（同法第十一、
      十二、十七條）。故國營企業具有公法人之性質。台電公
      司，為一政府股份超過百分之五十之公司，為眾所周知之
      事實，故台電公司為國營事業，具有公法人之性質。被告
      係台電公司所屬雲林營業處之職員，負責上開業務，自係
      依法令從事於公務之人員，應無疑義。
（二）被告確於八十九年五月中旬，將其職務上受分配之配電圖
      資膠片底圖五筒，以二千五百元之代價，請託張珮君查對
      ：
    (一)被告自法務部調查局調查以還，雖僅承認私下將五筒配電
      圖資膠片底圖，交給張珮君查對，完成後請客以為報酬，
      而張珮君完成該項工作後，曾數次向被告索取工資，但被
      告並未給付（見調查站卷第21頁反面、第24頁；偵卷第76
      頁反面、81頁；原審卷一第22、23頁）。
    (二)惟查張珮君始終指摘被告確有於八十九年五月中旬，以每
      筒五百元之代價，委託她查對五筒配電圖資膠片底圖，但
      完成後被告都不給錢：
    １張珮君於調查站稱：台電雲林營運處資訊股有五位工程師
      來主辦「配電圖資建立及維護工程」，「鉅霖公司」有五
      位製圖員實際修改配電圖資。為了工作配合，由一位台電
      工程師配合鉅霖公司一位製圖員作驗收工作。八十九年五
      、六月份我係配合被告工程師執行前述工作。由於鉅霖公
      司承作前述工程，並未包含圖資膠片底圖右下角「台灣電
      力公司雲林營運處」下方『校對』、『製圖』、『批准』
      、『製圖年月』等資料之填寫，因此股長曾英展，乃於八
      十九年四月間將全部膠片底圖計三十六筒分配給前述五名
      工程師及蔡永鎮工程師等六人來核對填補前述未填補之資
      料，被告獲分配其中五筒，同年五月中旬某日被告在辦公
      室向伊詢問有無時間，願以每筒五百元代價，請伊核對填
      註前述膠片底圖資料，經伊確認可以又有時間的情形下，
      便答應被告之請託。經伊實際核對填註前述工作後，約於
      五月十八日向被告請領工資，詎被告不願支付二千五百元
      現金給伊。伊．．．堅持被告要支付伊現金等語。（見調
      查站卷第38頁）嗣張珮君於偵查中供稱：這是第一次（指
      本件受託查對配電圖資膠片底圖），之前他（指被告）說
      要拿現金給伊，之後要伊照他講的這樣做才可以拿到錢（
      見偵卷第9頁）；伊是幫忙被告調圖出來（見偵卷第81頁
      ）。
    ２張珮君於原審及本院上訴審調查時迭次供稱：他（指被告
      ）叫我  幫他做，做完會拿現金給我。做一筒五百元，總
      共二千五百元。伊做四、五天，做好了圖資，告訴他，他
      不理不睬，我跟他說了很多次，他避而不見，過了幾天他
      又來找我，告訴我說，這個要由我們公司來報帳，不然沒
      有錢領（原審卷一第十九頁）。是他（指被告）叫我調圖
      出來，要我先看圖是不是有簽名，如果沒有簽名，請他簽
      名，由他先簽完名之後，再拿給股長。工作了四、五天，
      他說要給我錢，而且當時還很大聲，也有其他同事聽到（
      見原審卷二第8頁）。我無挾怨報復，他本來五筒圖交我
      作，要給我錢每筒五百，五筒二千五百元，但後來沒有給
      我錢，要我報公帳．．等語（見上訴審卷一55頁）。
    ３張珮君之同事邱美祝於調查站陳稱：大約於89年5月中旬
      某日，我有聽到被告在辦公室向張珮君詢問有無時間，若
      可以的話，要以每筒五百元代價，請張珮君核對填註前述
      膠片底圖資料，張珮君答應被告的請託，日後我也曾看到
      張珮君在辦公室核對填註前述膠片底圖資料，至於被告是
      否指示張珮君以偽填不實文書之方式，向台電雲林區營業
      處浮報工程款來支付張珮君工資之詳情，我並不知情，但
      我知道被告事後一直未支付張珮君核對填註前述膠片底圖
      之工資（見偵卷第23頁）；證人鄭春玫陳稱：「我僅知道
      被告要以每筒五百元代價，請張珮君核對填註前述膠片底
      圖資料，張珮君也答應被告的請託，日後也曾看到張珮君
      在辦公室核對填註前述膠片底圖資料，至於被告是否指示
      張珮君以偽填不實文書之方式，向台電雲林區營業處浮報
      工程款來支付張珮君之工資之詳情，我並不知情，但我知
      道被告事後一直未支付張珮君核對填註前述膠片底圖資料
      之工資。」（見偵卷第24頁）。再證人邱美祝於原審審理
      中結證：「我們繪圖員都坐在一起，與張珮君都坐在一起
      ，同一辦公室，當天被告就來問張珮君說，有沒有空，要
      他做上開的資料，說願意用一筒五百元的價錢請他幫忙，
      總共五筒，張珮君他那時候有空，所以答應要幫他做。」
      等語（見原審卷一第118頁）。證人邱美祝、鄭春玫上開
      證詞，核與共同被告張珮君前述供詞，大致相符。是張珮
      君所供被告以二千五百元之代價，委託他查對五筒配電圖
      資膠片底圖，事後被告卻推托不付錢，應屬實情。
    ４鉅霖公司承包台電雲林營業處配電圖資建立及維護工程，
      張珮君係承包廠商鉅霖公司派駐台電雲林營業處之製圖員
      ，配置在台電雲林營業處設計課資訊股工作，平時受該股
      職員指揮。如被告在委託張珮君查對配電圖資膠片底圖時
      ，只是答應事後請客，而未同意給付二千五百元報酬等情
      ，以張珮君之身分、職位，當不至於事後一再向被告要求
      給付二千五百元工資（二人亦皆早於接受調查人員訊問時
      均聲稱張珮君於工作完成後，曾數次向被告索討工資）。
      而被告若只答應張珮君工作完成後請客，則何以被告事後
      亦無請客之任何表示？被告之辯解，違反常情，不足採信
      。
（三）被告與張珮君共同偽造兼具公文書及業務上文書性質之０
      五－五三號交辦單、0000000、0000000號
      管登單：
    (一)０五－五三號交辦單、0000000、0000000
      號管登單，兼具公文書及業務上文書之性質：被告係依法
      令從事於公務之人員；張珮君亦係從事配電圖資之建立及
      資料異動等業務之人員，而上開交辦單及管登單，係台電
      內部業務作業流程之控管、考核、監督之文件，已如上述
      ，而交辦單之全名為「配電圖資維護交辦及不良項目記錄
      」三聯單，內容包括工作單字號或圖號、施工號碼、歸檔
      號碼、完成日期、工量、維護員、退回查核、逾期天數、
      不良項目等欄位。欄位下方有驗收合格件數、逾期件數、
      不良件數欄，再面分為交辦階段與完成階段二部分之欄位
      ，交辦階段，依序有股長、經辦、承包商簽收欄；完成階
      段，有完成日期、逾期天數、經辦及圖面審查初驗員用印
      欄，再下面有股長、經辦用印欄，此有台電公司所提供之
      八十九年五月份編號０五－０一號至０五－五二號「配電
      圖資維護交辦及不良項目記錄」一冊可佐。可見該交辦單
      ，是台電雲林營業處每次需要配電圖資維護時，必需以交
      辦單交辦，交辦時由經辦人員，請電腦作業員列印交辦單
      ，紀錄交辦項目、各項編號等，經主管股長核可交辦，並
      憑以製作管登單。承包商工作人員接辦後在交辦單上蓋章
      ，並記錄工作情形。工作完成後，連同管登單及圖，依層
      級依序呈核，核可後憑以申請驗收、請款。是交辦單一方
      面為台電公司雲林營業處內部作業流程控管（包括交辦、
      審核工作良窳、是否合格、是否依限完成、及作為驗收、
      請款之依據等）之作用，而具有公文書之性質；一方面表
      現承包廠商接受委託及紀錄工作內容，而具有業務文書之
      性質。從管登單之格式來看，其欄位包括：歸檔號碼、施
      工編號、設計編號、人手孔數、登記號碼、圖號、比例、
      管登員、現場維護、原圖維護等欄位。其中管登員、現場
      維護、原圖維護各設有收件及送件欄，由收件人與送件人
      蓋章。原圖維護欄均由承包商工作人員蓋章，現場維護及
      管登員欄均由台電雲林營業處人員蓋章，此有台電公司雲
      林營業處所提供之八十九年五月份「圖資索引管登單」一
      冊可供參考（外放）。管登單是根據交辦單交辦後而為製
      作，從其格式觀之，以管制工作流程為目的，而依序由管
      登員、現場維護人員、原圖維護人員分別於收件及送件時
      蓋章，分別表示管登、現場維護、原圖維護之人員，以明
      責任。故管登單，一方面屬於台電雲林營業處內部控管之
      文書，而具有公文書之性質；另一方面在原圖維護部分，
      是承包廠商表示收件、完成原圖維護、送件之流程，亦兼
      具業務上文書之性質。
    (二)張珮君依被告之指示藍曬二張膠片底圖，並在圖上打「ˇ
      」，而後交給被告據以偽造交辦單及管登單：依被告指示
      藍曬Ｊ－九四三八號、Ｊ－九五一０號二張藍曬圖，虛偽
      在圖片上打「ˇ」用以表示在膠片底圖上所新建立之檔數
      ，及「架空工作單竣工圖」之工作數量，計在Ｊ－九五一
      ０號圖上用鉛筆打了一百個「ˇ」（表示新增加一百檔共
      二十件），及在Ｊ－九四三八號圖上打了一百八十二個「
      ˇ」（表示新增一百八十二檔共三十七件），然後交給被
      告，此經張珮君先後於偵審中所供明（見調查卷第38頁反
      面、原審卷一第18至20頁）。證人林淑月亦分別於調查站
      、原審審理及本院上訴審調查中，證明被告拿二張藍曬圖
      ，要他製作交辦單及管登單（詳如後述），而藍曬圖上確
      有如張珮君所供用鉛筆打「ˇ」之情形，並有扣押之該二
      張藍曬圖附卷可稽。
（四）被告持上述二張藍曬圖，要求不知情之林淑月製作虛偽不
      實之０五－五三號交辦單、0000000、00000
      00號管登單：
    (一)證人林淑月於調查站時證稱：該張編號０五－五三號交辦
      單，係由我從電腦中列印出來的無誤，計有三聯，係由台
      電雲林營業處圖資工程師之被告，於八十九年五月二十三
      日上午，在公司要求我列印的，當時被告拿二張藍曬圖（
      圖號我並未實際核對，因此不知道正確圖號）向我表示，
      該二張圖係汰新的，要求我列出「配電圖資（架空）維護
      交辦單及不良紀錄」三聯單，由於我在八十九年五月二十
      日所列印之最後一筆「交辦單」編號係０五－五二。因此
      ，當時輸入電腦後自然顯示出來的編號為０五－五三（意
      即五月份第五十三張交辦單），我在電腦裡叫出該張交辦
      單時，被告要求我在「收件日期」欄及「交辦日期」欄中
      ，均輸入「89/05/20 」，當時我隨即表示當日是五月二
      十三日，但被告表示該件準備在該月完成驗收，要求我列
      在五月二十日最後一筆，我不疑有他，乃遵照被告指示，
      在該交辦單上「收件日期」欄及「交辦日期」欄中，均輸
      入「89/05/20」，另在「工作單字號或圖號」欄內輸入9P
      05062及9P05063（意即八十九年五月份汰新圖幅第六十二
      張及第六十三張），輸入之後，「施工號碼」欄內之P050
      62及P05063，與「歸檔號碼」欄內0000000及0000000之字
      樣，電腦會自動顯示出來。完成上述資料輸入後，我即將
      該「交辦單」三聯單列印出來；我再拿二張空白「圖資索
      引管登單」，在其中一張「歸檔號碼」欄內填入0000000
      ，在「施工號碼」欄填入P05062，在「設計編號」填入9P
      05062，並在該「圖資索引管登單」右上角以紅色原子筆
      註記「05-53」之編號；在另一張「圖資索引管登單」之
      「歸檔號碼」欄內填入0000000，在「施工號碼」欄填入
      9P05063，在「設計編號」欄填入P05 063，我將該二張「
      圖資索引管登單」分別以釘書針釘在該二張藍曬圖上，連
      同已列印出來編號05-53「配電圖資（架空）維護交辦單
      及不良紀錄」三聯單交給被告（見調查站卷第4頁、第68
      頁、第16頁、第17頁之交辦單及管登單）。到了五月二十
      四日台電雲林營業處資訊股股長曾英展，要求我再重新列
      印乙份05-53「配電圖資（架空）維護交辦單及不良紀錄
      」三聯單作為驗收之用（見調查卷第66、67頁）。
    (二)證人林淑月於偵查中結證：當時被告是拿二張圖，叫我打
      進去列印交辦單，因當時是五月二十三日，他要我改為五
      月二十日，日期可用人工更改。我打的交辦單，是空白，
      完全沒印章，後來通通有，我打一張交辦單，二張圖資索
      引管登單（三聯式），均是空白的，其他沒有（見偵卷第
      10頁）。9510及9438號二張圖片是被告交給我們，他叫我
      編管登單，我填歸檔編號、施工編號、設計編號等，當時
      我編好時上面並未蓋章。我將工作單字號、施工號碼、歸
      檔號碼打好後再交給被告，我當時也不知道該二張圖有無
      更新過，依規定必須圖資更新修改原圖後才能向公司請款
      （偵卷第81、823頁）。
    (三)證人林淑月於原審審理中證稱：「（5月23日被告有沒有
      拿兩張藍曬圖，指示你列印一份交辦單時答稱）他有拿給
      我（指拿兩張藍曬圖）交辦這件事，我並依其指示辦理，
      在交辦單上填載日期等，電腦上都有存檔（見原審卷一第
      65頁）。０五－五三號交辦單是我列印的，是被告拿藍曬
      圖叫我列印的。除了列印交辦單外，還有列印管登單，就
      是編號0000000、0000000號管登單，上面
      的歸檔編號、施工編號等上面一排號碼是我寫的，我是根
      據當月份的順序編號來寫的，圖號不是我寫的。上面未寫
      登記號碼，因這一件只有藍曬圖沒有登記單，所以沒有填
      。當時被告有在場，但好像有離開一下。我做好了之後，
      連同三聯單就馬上交給被告。因為製作時當月已截止收件
      ，所以才倒填日期，電腦上是可以倒填日期的（見原審卷
      一第228～231頁）。０五－五三號之管登單及交辦單，是
      五月二十三日製作的，是被告叫我製作的。我有詢問被告
      已經截止收件，但被告叫我打二十號（指二十日），並放
      在二十號的最後一件。被告是二十三日上午叫我填載（指
      製作交辦單及管登單），時間忘記了。被告二十四日才交
      還給我，管登單及交辦單一併送回，交辦單、管登單上之
      印章也都已蓋好，我再蓋好公司之章，蓋好後再交給被告
      。我沒注意蓋用何人的印章（見原審卷二第157～162頁）
      。
    (四)張珮君在調查站稱：被告於五月二十三日，拿管登單要我
      蓋章時，現場維護欄之收件、送件欄位，已蓋妥被告工作
      章，管登員欄上之收件欄位蓋妥被告工作章，然後由我在
      該管登單上之圖號欄填註9510，並在下面註記100=>20（
      意即一百檔等於二十件）並在原圖維護收件、送件欄蓋上
      我的工作章；編號9p05063管登單之現場維護欄之收件、
      送件欄位蓋妥被告工作章及在管登員欄上之送件、收件欄
      位蓋妥被告工作章，然後由我在該管登單上之圖號欄填註
      9438，並在下面註記182= >37（意即一百八十二檔等於三
      十七件）並在原圖維護收件、送件欄蓋上我的工作章；被
      告並拿一份編號05- 53交辦單，被告在該交辦單上之經辦
      欄、股長欄、驗收合格欄上蓋妥被告本人及股長曾英展之
      工作章，且在驗收結果合格欄打ˇ，再交給我核對數量無
      誤後，便在承包商簽收欄上蓋工作章，之後便將前述兩張
      管登單（含藍曬圖）及交辦單，交還給被告審核驗收做為
      核發工程款之依據（見調查卷第38頁反面、34頁）。
    (五)張珮君審理中又供稱：我拿到被告交辦的那兩張管登單的
      時候，我也是依照正常的程序來辦理。因為他都已經填載
      完畢，而且被告都已經蓋章好了。管登單上的兩個印章是
      同一天蓋的，有一個日期不對。我打好圖，拿給被告，我
      記得是將日期調回來的，應該是在二十三日蓋的（原審卷
      二第8、9頁）。交辦單及管登單是被告同時交給我的。收
      件蓋二十日，送件蓋二十三日，是被告叫我這樣蓋的，他
      們先做完再給我，是從下面一欄一欄蓋上來的。這一張０
      五－五三交辦單是被告蓋好後才交給我蓋的（見原審卷二
      第141頁～143頁）。有經過被告蓋章，因為我蓋章的時候
      ，都已經過他們蓋過章的程序了，而且上面的章都蓋好了
      。管登單上之收件及送件章，一個二十日，一個二十三日
      ，我是同一天蓋的。我記得是倒填日期蓋章的，應該是五
      月二十三日蓋的，並倒回去蓋二十日的章，是被告交給我
      蓋的章，蓋好再交給被告（見原審卷二第172頁）。
    (六)證人曾英展於調查站稱：經我回想五月二十三日當天，被
      告以趕著本期驗收，要求我在該編號０五－五三交辦單上
      之完成階段股長欄蓋章，我並依據該三聯單上之工作單字
      號或圖號欄找到設計編號0000000、000000
      0號管登單及兩張圖，於是我便拿該兩張藍曬圖找「鉅霖
      公司」製圖員詢問是否有實際完成該兩張圖上的工作，張
      珮君向我說根本沒有做，他之所以會如此做是被告叫他這
      麼做的（見調查卷第52頁反面、53頁）。證人曾英展於偵
      查中證稱：「八十九年五月廿三日，被告以趕著本期驗收
      ，要求我在編號０五－五三交辦單上之完成階段股長欄蓋
      章，在我核章之前，我檢閱該三聯單交辦階段之經辦、股
      長欄均有核章，且完成階段經辦欄也已蓋妥甲○○工作章
      ，由於當時被告對我表示急著辦理驗收，所以我並未詳細
      審核三聯單的內容就蓋章，至於交辦階段經辦欄係何人蓋
      章我已經忘記。」（見偵卷第26頁）。曾英展於原審審理
      中結證：「０五－五三號交辦單，在驗收過程就不見了，
      但他確實有蓋過章，蓋過之後被告又來拿回去。」（見原
      審卷二第44頁）。「０五－五三號交辦單，他有蓋過章，
      蓋的時候不知道有問題，因為二十三日只蓋交辦單。是先
      有交辦單，再根據核准之交辦單，才填管登單。０五－五
      三號交辦單是我蓋章之後，才交給被告的。０五－五三號
      交辦單，是二十三日蓋章的。」（見原審卷二第66～68頁
      ）。「０五－五三號交辦單是被告拿給我蓋章的。當天確
      實他用卷宗夾拿０五－五三號交辦單給我蓋章。被告及經
      辦人員都有蓋章，已經是完成階段了。沒有附管登單及圖
      ，是被告趕著要辦理付款，叫我先蓋章，可能是我的疏忽
      。」（見原審卷二第104、105頁）。「我記得五月二十三
      日有蓋過這一張（指０五－五三號交辦單）。我平常不會
      特別注意，但是這一張是因為他特別說趕著要驗收，而且
      卷宗夾只有這一張交辦單，沒有其他文件。我蓋章時上面
      的章是齊全的。」（見原審卷二第140-141頁）。
    (七)由證人林淑月一再供證被告有於八十九年五月二十三日早
      上，拿二張有打ˇ的「配電工程驗收報告書」藍曬圖，指
      示他把日期輸入為八十九年五月二十日，而製作倒填日期
      之０五－五三號交辦單及0000000、000000
      0號管登單，完成後交還給被告；張珮君堅指被告於八十
      九年五月二十三日，將已經製作完成之０五－五三號交辦
      單、0000000、0000000號管登單，交給他
      蓋章，且還指示他蓋章時，職章日期倒填為八十九年五月
      二十日；證人曾英展亦結證稱被告於八十九年五月二十三
      日，說是急著趕在本期驗收，而呈核一張０五－五三號交
      辦單，交辦單上均已記載完備，並蓋用被告及主辦之印章
      。關於時間上均指向偽造交辦單、管登單之日期，為八十
      九年五月二十三日，而倒填為八十九年五月二十日，此亦
      經證人林淑月、張珮君於本院上訴審同為倒填日期之一貫
      之證述（見上訴卷一第36、133、134頁）。系爭交辦單及
      管登單之偽造日期，既然是八十九年五月二十三日，則與
      被告於八十九年五月二十日是否未在辦公處所，並無關連
      。縱使被告所辯八十九年五月二十日出差不在辦公室屬實
      ，亦不能作為其有利之證明。又林淑月之證詞中，有關被
      告拿二張圖上有打勾的藍曬圖給他，據以製作交辦單及管
      登單，與張珮君所指藍曬圖拿給被告時已打勾相符；有關
      二份管登單，他只有記載上面一排的號碼，圖號不是他記
      載的，與張珮君所供圖號及底下數字，是被告交給他蓋章
      時，他把它填上去的，亦相吻合，而管登單上圖號（下層
      數字）確與上排號碼字跡有明顯不同，其在「９」、「３
      」字之寫法筆跡均有不同，此有卷附之上開管登單附卷可
      稽（見調查站卷第16頁、第17頁），張珮君之供詞及林淑
      月之證詞，堪足採信。是台電台電雲林營業處91年6月5日
      雲區設資發字第九一０五０三九一號函，函覆本院上訴審
      有關被告於89年5月19日、20日出差之人事請假記錄資料
      ，登記為公假，並有相關資料影本等情，尚無從為被告有
      利之認定。
（五）被告辯稱：平時與他的主管曾英展不睦，是在89年5月24
      日，他看到桌上放著０五－五三號交辦單、000000
      0、0000000號管登單及藍曬圖，交辦單上只有蓋
        曾英展職章，他認為沒有經過他的收件，不得驗收請款
      ，所以把０五－五三號交辦單抽出撕毀。被告之辯解與上
      開張珮君之供詞及證人曾英展之證詞顯然齟齬不一。雖原
      始交辦單已為被告所毀，而之後從電腦所列印而扣押之０
      五－五三號交辦單上全部用印欄都是空白的，無法判別原
      始之交辦單上何人蓋章。但該０五－五三交辦單，是公文
      書，被告無權擅自將它銷毀的。且如交辦單不是他不實偽
      造的，被告亦不必急著把它撕毀。況如交辦單上面只有蓋
      曾英展的職章，那麼，該負責的是曾英展，而非被告，被
      告沒有撕毀交辦單的理由。是被告上開的辯解無非脫罪辯
      解之詞。
（六）被告復辯稱：真版同一歸檔編號0000000、000
      0000號管登單，在外放之圖資索引管登單簿冊內，並
      無何被告之任何筆跡，該真版本亦經陳彥勛、吳印培二人
      蓋章證明與原本相符，至如上開由證人曾英展、林淑月等
      所言在調查站所提之管登單，係屬偽造之假版本。否則怎
      麼會有兩份同一歸檔編號0000000、000000
      0號管登單等語。惟查：被告偽造之交辦單已撕毀，為被
      告所自承，而管登單未提出行使，係被告之主管曾英展在
      被告的公務櫃內找到，事後未歸檔之情，亦為被告所自承
      ，並經曾英展陳述明確，故台電雲林營業處現有之P一歸
      檔編號0000000、0000000號管登單，係他
      人業務上所製作，與被告所偽造者無關，被告所偽造之管
      登單應係在調查站卷內之歸檔編號0000000、九０
      五００六號管登單不相同（見調查站第16頁、17頁、上訴
      卷一宗第85頁），臺電雲林營業處於91年6月5日雲區設資
      發字第91050391號函，回覆本院上訴審，表示該處八十九
      年五月分圖資檔案中流水編號僅編到九ｐ０五０五三號，
      配電圖資（架空）維護交辦及不良項目記錄於八十九年五
      月分驗收報銷至九ｐ０五０三八號；至七月份全部完成報
      銷時，其相應編號亦至九ｐ０五０五三號為止，並無設計
      編號九ｐ０五０六二號、九ｐ０五０六三號兩張圖資索引
      管登單及配電圖資（架空）維護交辦及不良項目記錄。另
      再查證八十九年五月份汰新圖幅資料整理明細表中，亦無
      九ｐ０五０六二號、九ｐ０五０六三號之資料登載，故無
      原本資料可資提供等情，亦不足採取為有利被告之證據。
（七）被告雖稱先有管登單，好像掛號一樣，是先有管登單才有
      交辦單，交辦後做完才驗收（見上訴審卷一第38頁）。惟
      被告之同事即證人張吉利證稱：先有交辦單才有管登單（
      見上訴審卷一第57頁），證人蔡永鎮證稱：先有管登單才
      有交辦單（見上訴審卷一第58頁），而證人曾英展則認先
      有交辦單，再有管登單（見上訴審卷一第108頁）等情，
      惟依常理應先由公務承辦人提出交辦單，指明應改良事項
      ，再製作管登單考核改良結果，始為正當流程，故應認被
      告甲○○係要求不知情之證人林淑月先製作交辦單，再製
      作管登單，同時持交張珮君，二者為接續行為。
（八）被告雖辯稱未造成台電公司任何損害等語，惟查該交辦單
      、管登單已製作完成，交辦單並呈給主管曾英展核章，即
      發生一定公務上效力，而足影響台電公司業務控管之正確
      性，雖被告將交辦單撕毀、管登單未提出申請驗收，而未
      造成實害，惟只能作為被告犯罪後態度之考量，尚難因此
      解免被告罪責。被告所辯，尚不足採。
三、核被告所為，係犯刑法第二百十六條、第二百十三條之公務
    員登載不實文書罪、及同法第二百十五條之業務上文書登載
    不實罪。被告與張珮君皆有犯意聯絡及行為分擔，均為共同
    正犯。又張珮君原無偽造文書之犯意，雖因被告之教唆而始
    起意犯罪。其後二人，均共同實施或分擔上開二文書登載不
    實之行為，是被告已由教唆犯，進而共同實施上述二罪名之
    構成要件行為，應論以共同正犯，不再論以教唆犯。公訴人
    認被告係業務上登載不實文書之教唆犯，此部分之起訴法條
    尚有未合，應予變更（最高法院三十年上字第一五七四號判
    例參照）。至被告利用不知情之林淑月偽造交辦單及管登單
    ，為間接正犯。被告偽造不實之交辦單後，呈請主管核章之
    行為，已達行使階段，其偽造之低度行為，為高度行為之行
    使行為所吸收，不另論罪。被告同時同地登載不實之公文書
    及業務上文書，無法分別其先後，應評價為一個行為，而同
    時觸犯上開二罪名，為想像競合關係，應從一重之刑法第二
    百十六條、第二百十三條之行使公務員登載不實文書罪論處
    。檢察官雖漏引公務員登載不實罪之法條，然犯罪事實欄既
    已及，應認業經起訴，自屬本院上訴審審判之範圍，併予
    明。
四、原審以被告事證已臻明確，因予論罪科刑，固非無見，惟查
    ：（一）原判決於事實欄既認定被告利用不知情之林淑月偽
    造交辦單及管登單，乃漏未於理由欄內認定被告係間接正犯
    ，已有未洽，（二）就圖利罪部分（詳後述），原審未及比
    較新舊法，亦有未當；被告上訴，否認犯罪，指摘原判決不
    當，雖不足採，惟原判決既有可議，無從維持，自應由本院
    將原判決撤銷改判。爰審酌被告無犯罪前科，素行尚稱良好
    。而被告雖否認犯罪，設詞置辯，但所得金額不多。被告在
    驗收前，即將交辦單撕毀，管登單亦未提出行使，可見已有
    反悔之意等一切情狀，量處被告有期徒刑一年六月，以資懲
    儆。再被告前未曾受有期徒刑以上刑之宣告，有本院被告全
    國前案紀錄表及台灣雲林地方法院檢察署刑案資料查註紀錄
    表一紙可稽，經此偵審教訓後，當益知警惕，當已無再犯之
    虞，其所受宣告之刑，以暫不執行為適當，併宣告緩刑五年
    ，以勵自新。
五、不另無罪諭知部分：
（一）公訴意旨另以：被告與張珮君共同於八十九年五月二十五
      日，將虛偽不實之０五－五三交辦單、0000000號
      、0000000號管登單，列入審核驗收，浮報二千九
      百五十五元工程款，為股長曾英展發現，因而圖利未得逞
      。因認被告另涉有貪污治罪條第六條第二項、第一項第四
      款之圖利未遂罪嫌。
（二）公訴人認被告涉犯上開罪嫌，係以證人曾英展及上述扣押
      文書為其有罪之論據。
（三）惟查：被告辯稱：交辦單在驗收前一天，已被他撕毀，管
      登單他根本未提出參加驗收，也沒有請款等語。
（四）查：「行為後法律有變更者，適用裁判時之法律，但裁判
      前之法律有利於行為人者，適用最有利於行為人之法律，
      刑法第二條第一項規定甚明。原判決認定被告等三人犯罪
      之時間在民國八十三至八十四年間，倘若無訛，則依被告
      等三人行為時所犯貪污治罪條例第六條第一項第四款之圖
      利罪，原規定：對於主管或監督之事務，直接或間接圖利
      者，處五年以上有期徒刑，得併科新台幣 (下同)一百萬
      元以下罰金。同條項款於八十五年十月二十三日修正為：
      對於主管或監督之事務，直接或間接圖私人不法之利益者
      ，處五年以上有期徒刑，得併科三千萬元以下罰金。上開
      先後所規定之圖利罪，並均規定未遂犯罰之 (同條例第六
      條第二項)。嗣於九十年十一月七日該條項款之規定又經
      修正為：對於主管或監督之事務，明知違背法令，直接或
      間接圖自己或其他私人不法利益，因而獲得利益者，處五
      年以上有期徒刑，得併科三千萬元以下罰金；同時刪除未
      遂犯之處罰。申言之，現行圖利罪之成立，應以行為人對
      於主管或監督之事務，明知違背法令，直接或間接圖自己
      或其他私人不法利益，並因而獲得利益為構成要件。其犯
      罪構成要件較舊法更為嚴謹，並已修正改為結果犯，且不
      處罰未遂犯。原判決對於被告等三人之行為，並未說明其
      是否同時該當修法前、後關於貪污治罪條例第六條第一項
      第四款之構成要件，及何以不適用較有利於被告等三人之
      行為時法之理由，逕依不利於被告等三人之裁判時法，即
      現行貪污治罪條例第六條第一項第四款之圖利罪處斷，顯
      有判決適用法則不當之違背法令。」（最高法院93台上字
      第1848號判決參照）。「行為後法律有變更者，依刑法第
      二條第一項規定，以適用裁判時之法律為原則，但裁判前
      之法律有利於行為人者，適用最有利於行為人之裁判前之
      法律 (即包括行為時法與中間法)。但必其行為同時符合
      修正後所定之犯罪構成要件，始有刑法第二條第一項但書
      之適用。上訴人等八十二年一月至八十三年三月間止違法
      核發自耕能力證明書後，貪污治罪條例第六條第一項第四
      款之圖利罪，於八十五年十月二十三日、九十年十一月七
      日歷經兩次修正，其中最後一次修正為：對於主管或監督
      之事務，明知違背法令，直接或間接圖自己或其他私人不
      法利益，因而獲得利益，此即學理上所稱之結果犯，其犯
      罪構成要件已大幅限縮。故公務員雖有圖利之犯意與犯行
      ，如其本人或其圖利之對象未因而獲利者，即屬不罰。因
      之公務員直接或間接圖取私人何種不法利益，非但為判斷
      被告之行為是否仍成立犯罪，抑且關係刑法第二條第一項
      之適用，自應具體審認，以彰顯不法利益之具體事實。」
      （92年度台上字第776判決參照）
（五）被告犯罪間在89年5月23日，而貪污治罪條例第六條第一
      項第四款於被告犯罪後之90年11月7日法律變更，以「因
      而獲得利益」為要件，本件被告既未因而獲得利益，即與
      犯罪構成要件不合，比較新舊法結果，以新法有利被告，
      被告犯罪後行為不罰，應諭知無罪，惟公訴人以此部分與
      前開有罪部分有方法、結果之牽連關係，爰不另諭知無罪
      。
據上論結，應依刑事訴訟法第369條第一項前段、第364條、第29
9條第一項前段、第300條，刑法第28條、第216條、第213條、第
215條、第55條、第74條第1款、罰金罰鍰提高標準條例第1條前
段，判決如主文。
本案經檢察官趙中岳到庭執行職務。
中    華    民    國    95    年    1     月    4     日
                  刑事第三庭    審判長法  官  陳義仲
                                      法  官  宋明蒼
                                      法  官  楊子莊
以上正本證明與原本無異。
如不服本判決，應於收受本判決後十日內向本院提出上訴書狀。
其未敘述上訴理由者並得於提起上訴後十日內向本院補提理由書
狀（均須按他造當事人之人數附繕本）「切勿逕送上級法院」。
                                      書記官  王全龍
中    華    民    國    95    年    1     月    5     日
附錄法條：
刑法第二百一十六條：
行使第二百十條至第二百十五條之文書者，依偽造、變造文書或
登載不實事項或使登載不實事項之規定處斷。
刑法第二百一十三條：
公務員明知為不實之事項，而登載於職務上所掌之公文書，足以
生損害於公眾或他人者，處一年以上七年以下有期徒刑。
刑法第二百一十五條：
從事業務之人，明知為不實之事項，而登載於其業務上作成之文
書，足以生損害於公眾或他人者，處三年以下有期徒刑、拘役或
五百元以下罰金。


司法院資訊處製作；財團法人民間司法改革基金會備份。
